【裁判字號】    98,消債抗,178
【裁判日期】    990308
【裁判案由】    聲請免責
【裁判全文】
臺灣臺中地方法院民事裁定           98年度消債抗字第178號
抗  告  人  遠東國際商業銀行股份有限公司（原友邦國際信用
            卡股份有限公司）
法定代理人  甲○○
代  理  人  丁○○
送達代收人  丙○○
相  對  人  劉虹汝即戊○○
代  理  人  柯劭臻律師
上列當事人間聲請免責事件，抗告人對於中華民國98年11月27日
本院98年度消債聲字第249號裁定提起抗告，本院裁定如下：
    主      文
抗告駁回。
抗告程序費用新台幣壹仟元由抗告人負擔。
    理      由
一、按法院為終止或終結清算程序之裁定確定後，除別有規定外
    ，應以裁定免除債務人之債務。又法院裁定開始清算程序後
    ，債務人有薪資、執行業務所得或其他固定收入，而普通債
    權人之分配總額低於債務人聲請清算前二年間，可處分所得
    扣除自己及依法應受其扶養者所必要生活費用之數額者，法
    院應為不免責之裁定，但債務人證明經普通債權人全體同意
    者，不在此限。另債務人有下列各款情形之一者，法院應為
    不免責之裁定，但債務人證明經普通債權人全體同意者，不
    在此限：(一)於七年內曾依破產法或本條例規定受免責；(
    二)隱匿、毀損應屬清算財團之財產，或為其他不利於債權
    人之處分；(三)捏造債務或承認不真實之債務；(四)因浪費
    、賭博或其他投機行為，致財產顯然減少或負擔過重之債務
    ，而生開始清算之原因；(五)於清算聲請前一年內，已有清
    算之原因，而隱瞞其事實，使他人與之為交易致生損害；(
    六)明知已有清算原因之事實，非基於本人之義務，而以特
    別利於債權人中之一人或數人為目的，提供擔保或消滅債務
    ；(七)隱匿、毀棄、偽造或變造帳簿或其他會計文件之全部
    或一部，致其財產之狀況不真確；(八)故意於財產及收入狀
    況說明書為不實之記載，或有其他故意違反本條例所定義務
    之行為。消費者債務清理條例第132條、第133條及第134條
    分別定有明文。準此，消費者債務清理條例之制定，在使負
    債務之消費者得依本條例所定程序清理其債務，以調整其與
    債權人及其他利害關係人之權利義務關係，保障債權人之公
    平受償，以謀求消費者經濟生活之更生及社會經濟之健全發
    展。再者，債務人申請清算之目的，在於獲得債務之免責，
    故為使債務人依清算程序清理債務之結果，其經濟生活得以
    復甦，保障其生存權，於消費者債務清理條例第132條明定
    法院為終止（按無論是同時終止或異時終止均與之）或終結
    清算程序之裁定確定後，不論清算債權人是否依清算程序曾
    受清償，除有該條例第133條、第134條所定之情形外，法院
    得斟酌裁量認可免除債務人債務，反之，則為不為免責之裁
    定。
二、本件抗告意旨略以：
  (一)依相對人即債務人聲請更生時提出之財產收入狀況說明書
      ，其上記載聲請清算前2年內收入為新台幣(下同)101萬-
      4000元、支出833112元，原審裁定准予相對人免責，顯不
      符合該條例之規範。
  (二)相對人於聲請消債清理期間與前配偶乙○○離婚，其明知
      前配偶乙○○名下有財產而非無資力之人，卻疏於行使夫
      妻剩餘財產分配請求權，明顯違反該條例第134條第1項第
      2款規定。
  (三)相對人聲請更生，所提更生方案僅願分72期每月償還5000
      元，清償比例23．55%，顯見相對人意圖利用該條例規定
      逃避償債義務，更生方案未獲債權人會議可決，亦不符合
      得由法院逕以裁定認可更生方案之要件，故相對人提出更
      生方案之清償比例僅23．55%，鈞院認為該更生方案不公
      允而裁定開始清算程序，原審裁定卻准予相對人免責，似
      與相對人開始清算程序之原因相互矛盾，抗告人認為原審
      裁定對債權人權益影響甚鉅。
  (四)相對人與其前配偶乙○○於聲請更生審理期間之98年2月
      11日離婚，其離婚時點啟人疑竇，且相對人離婚後戶籍地
      設在台中縣太平市○○○路290號，該房屋所有權人為乙
      ○○，相對人若向乙○○租賃，有無租賃契約書？請鈞院
      詳查其等是否蓄意規避債務而通謀虛偽離婚，以製造無力
      償還債務之假象？況相對人前配偶乙○○名下有多筆財產
      ，財力明顯優於相對人，相對人已負鉅額債務，應知其配
      偶財力，但相對人疏於行使夫妻剩餘財產差額分配請求權
      ，有違常理等語，爰請求廢棄原裁定。
三、原裁定意旨略以：相對人與其前夫乙○○(98年2月11日離婚
    )共育有4名子女，其中3名女兒尚在就學中，惟一兒子因溺
    水致重度殘障全身癱瘓，須相對人照顧，致無法全心工作，
    在勉力工作下每月僅收入19000元，則相對人供述其因家庭
    生活費用不足，故以信用卡預借現金支應(給兒子作民俗治
    療用)、購買直銷產品、負離子產品(給兒子使用)、電腦監
    視器(確保兒子安全)等，核與其家庭狀況相符，故認為相對
    人並無投機、奢侈、浪費之行為等語，而為相對人免責之裁
    定。
四、經查：
  (一)消費者債務清理條例第134條第2款規定若有隱匿、毀損應
      屬清算財團之財產者，法院應為不免責之裁定，其立法精
      神乃清算制度之目的，在於使各債權人獲得平等之清償，
      避免債務人遭受多數債權人個別對其強制執行，而無法重
      建經濟，故債務人應本其至誠，將應屬清算財團之財產交
      由管理人為公平之管理及處分，債務人如有隱匿、毀損應
      屬清算財團之財產等行為，實係圖自己或他人之不法利益
      ，嚴重侵害債權人之權益，自不宜使其免責。又所謂清償
      財團，依同條例第98條規定，係指「1、法院裁定開始清
      算程序時，屬於債務人之一切財產及將來行使之財產請求
      權。2、法院裁定開始清算程序後，程序終止或終結前，
      債務人因繼承或無償取得之財產。專屬於債務人本身之權
      利及禁止扣押之財產，不屬於清算財團。但民法第1030條
      之1規定之剩餘財產差額分配請求權，不在此限。」，可
      見民法第1030條之1規定之「剩餘財產差額分配請求權」
      亦屬於清算財團，倘債務人與其配偶離婚後，怠於依民法
      第1030條之1規定行使剩餘財產差額分配請求權，致侵害
      債權人獲得清償之權益時，即有構成「隱匿」應屬清算財
      團財產行為之嫌，法院自應審酌債務人就該剩餘財產差額
      分配請求權究係怠於行使或無從行使等具體事實，而為適
      法之認定。
  (二)民法第1030條之1第1項規定：「法定財產制關係消滅時，
      夫或妻現存之婚後財產，扣除婚姻關係存續所負債務後，
      如有剩餘，其雙方剩餘財產之差額，應平均分配。但下列
      財產不在此限：1、因繼承或其他無償取得之財產。2、慰
      撫金。」本件抗告人主張相對人於聲請消債清理期間與前
      配偶乙○○離婚，明知前配偶乙○○名下有財產而非無資
      力之人，卻疏於行使夫妻剩餘財產分配請求權乙節，經本
      院依職權調閱相對人之前配偶乙○○名下之財產資料及相
      關土地、建物登記謄本等資料，發現相對人前配偶乙○○
      名下之不動產包括門牌號碼台中縣太平市○○○路288、
      290號等建物2筆、坐落台中縣太平市○○段371、372地號
      、同市○○段414地號(下稱信平段414地號)、同市○○○
      段4674地號(下稱頭汴坑段4674地號)、台中縣潭子鄉○○
      段75地號(下稱安和段75地號)及台中縣霧峰鄉○○段1009
      ─1地號等土地6筆，而相對人與其前配偶乙○○係於78年
      12月10日結婚，於98年2月11日離婚，故相對人之前配偶
      乙○○在婚姻關係存續中取得之財產，扣除「因繼承或其
      他無償取得之財產」及「婚姻關係存續所負債務」後，即
      屬相對人得行使「剩餘財產差額分配請求權」之範圍，從
      而相對人前配偶乙○○名下前開不動產得由相對人主張行
      使剩餘財產差額分配請求權者，尚有信平段414地號(96年
      3 月2日買賣取得)、安和段75地號(80年8月27日買賣取得
      ) 及頭汴坑段4674地號(93年3月23日放領取得)等3筆土地
      ，其中相對人雖主張頭汴坑段4674地號土地為無償取得之
      財產，不得列入「剩餘財產差額分配請求權」之範圍云云
      ，惟依該筆土地登記謄本記載，該筆土地地目林、係相對
      人前配偶乙○○與相對人婚姻關係存續中即93年3月23日
      取得，依一般公有非公用土地之放領程序，申請人亦須向
      該管機關繳納一定金額後(繳清地價)，始得辦理放領之所
      有權移轉登記，故在客觀上「放領」取得之土地仍屬有償
      取得，相對人主張係無償取得，並未舉證以實其說，自為
      本院所不採。準此，相對人前配偶乙○○所有上開3筆土
      地，其公告現值分別係信平段414地號0000000元(18500元
      ×130平方公尺＝0000000)、安和段75地號0000000元(-
      36700元×71．64平方公尺＝0000000)、頭汴坑段4674地
      號0000000元(440元×6911平方公尺＝0000000)，以上合
      計0000000元。至相對人另主張其與前配偶乙○○婚後負
      債1450萬元，並提出台中縣太平市農會98年2月4日出具「
      借款餘額證明書」1紙為證，而本院審酌該紙「借款餘額
      證明書」之記載，相對人前配偶乙○○係以上開信平段
      414地號土地於96年3月2日向台中縣太平市農會辦理抵押
      貸款，設定本金最高限額300萬元抵押權，婚前財產即太
      平市○○段372地號土地於95年3月31日向台中縣太平市農
      會辦理抵押貸款，設定本金最高限額780萬元抵押權，婚
      後無償取得財產即太平市○○段371地號土地於95年3月31
      日向台中縣太平市農會辦理抵押貸款，設定本金最高限額
      660萬元抵押權，以上3筆抵押貸款於98年2月4日之借款餘
      額為1450萬元，此部分應屬民法第1030條之1第1項規定「
      婚姻關係存續所負債務」，故相對人與其前配偶乙○○於
      98年2月11日離婚時，得列入「剩餘財產差額分配請求權
      」之財產價值與「婚姻關係存續所負債務」相互抵銷後，
      相對人對其前配偶乙○○應無「剩餘財產差額分配請求權
      」可得行使甚明。
  (三)又抗告人固主張相對人與其前配偶乙○○於債務更生審理
      期間之98年2月11日離婚，顯有意圖規避債務而通謀虛偽
      離婚之嫌云云，然相對人與其前配偶乙○○之離婚若確係
      通謀虛偽離婚，其等2人之離婚行為應屬無效，則相對人
      與其前配偶乙○○間之婚姻關係仍在存續中，相對人即無
      依民法第1030條之1規定行使「剩餘財產差額分配請求權
      」之權利可言，且依民法第1023條規定，夫妻各自對其債
      務負清償之責，故相對人積欠抗告人之債務，抗告人亦無
      權要求相對人之配偶乙○○代負清償之責，故抗告人此部
      分之主張尚無從為有利於抗告人之認定。
  (四)另原審法院審酌相對人提出之更生方案條件未獲債權人會
      議可決，亦不符合得由法院逕以裁定認可更生方案之要件
      ，並認為依相對人提出財產及收入狀況說明書之記載，相
      對人之財產不足以清償清算程序之費用，遂依消費者債務
      清理條例第83條第1項、第85條第1項規定，於98年7月23
      日裁定相對人自98年7月24日上午10時起開始清算程序，
      並同時終止清算程序(參見98年度消債清字第188號民事裁
      定)。嗣原審法院再審酌前揭同條例第132條、第133條及
      第134條等規定，認為相對人之家庭狀況與其日常生活支
      出並無投機、奢侈、浪費之情事，亦無其他應不免責之事
      由，而為相對人應予免責之裁定，於法尚無不合，抗告人
      指摘原裁定准予相對人免責與相對人開始清算程序之原因
      相互矛盾云云，容有誤會。
五、綜上所述，相對人與其前配偶乙○○離婚後，因婚姻關係存
    續所負債務大於婚後有償取得之財產價額，相對人自無從依
    民法第1030條之1規定行使「剩餘財產差額分配請求權」之
    權利，且依相對人之家庭狀況，其日常生活支出並無投機、
    奢侈、浪費之情事，亦查無消費者債務清理條例第133條及
    第134條規定其他應不免責之事由存在，從而原裁定諭知相
    對人應予免責，尚無違誤。抗告意旨指摘原裁定不當，求予
    廢棄，為無理由，應予駁回。
六、結論：本件抗告為無理由，依消費者債務清理條例第11條第
    2項、第15條，民事訴訟法第495條之1第1項、第449條第1項
    、第95條、第78條，裁定如主文。
中    華    民    國    99    年     3    月     8    日
                  民事第三庭  審判長法  官  許秀芬
                                    法  官  黃渙文
                                    法  官  林金灶
以上正本係照原本作成。
不得再抗告。
中    華    民    國    99    年     3    月     8    日
                                    書記官

司法院資訊處製作；財團法人民間司法改革基金會備份。
